【裁判字號】    99,易,178
【裁判日期】    990607
【裁判案由】    詐欺
【裁判全文】
臺灣板橋地方法院刑事判決               99年度易字第178號
公  訴  人  臺灣板橋地方法院檢察署檢察官
被      告  乙○○
            甲○○
上列被告因詐欺案件，經檢察官提起公訴（98年度偵續一字第30
號），本院判決如下：
    主  文
乙○○、甲○○均無罪。
    理  由
一、公訴意旨略以：被告乙○○、甲○○共同基於意圖為自己不
    法所有之犯意聯絡，明知其2 人所合資共有而登記於被告甲○○名下之臺北縣永和市○○路○ 段158 號2 樓房地（地號
    ：臺北縣永和市○○段0000-0000 號、建號：臺北縣永和市
    ○○段00000-000 號）及附屬地下2 樓之編號3 、5 、13、
    19、21、33、34、37、44、49號等10個停車位，業於民國89
    年5 月20日持向臺灣土地銀行股份有限公司（下稱土地銀行
    ）申辦貸款，並設定最高限額抵押權新臺幣（下同）720 萬
    元，且因貸款尚未清償完畢，該房地抵押權仍未經塗銷，竟
    仍於91年4 月19日由乙○○出面向告訴人丙○○○、丁○○
    出售上開房地之持分及其中附屬之編號3 、13、33、34號等
    4 個停車位，佯稱上開停車位均產權清楚，進而隱瞞該停車
    位尚有抵押權設定之事實，致使告訴人丙○○○、丁○○陷
    於錯誤，乃以每個停車位80萬元（合計320 萬元）之代價，
    向被告乙○○、甲○○購買上開4 個停車位，嗣因被告乙○○、甲○○自94年6 月13日起，即無力繼續繳納貸款，亦未
    能塗銷上開抵押權設定，致使土地銀行於97年2 月29日向臺
    灣板橋地方法院聲請拍賣上開停車位，並由該法院於97年5
    月6 日以97年度拍字第649 號裁定准予拍賣，此間經告訴人
    丙○○○、丁○○通知被告乙○○、甲○○處理後，其2 人
    均置之不理，至此告訴人丙○○○、丁○○始知受騙，因認
    被告乙○○、甲○○均涉犯刑法第339 條第1 項之詐欺取財
    罪嫌云云。
二、按犯罪事實應按證據認定之，無證據不得認定犯罪事實；不
    能證明被告犯罪或其行為不罰者，應諭知無罪之判決。刑事
    訴訟法第154條第2項、第301條第1項定有明文。又認定犯罪
    所憑之證據，雖不以直接之證據為限，間接證據亦包含在內
    ，然而無論直接證據或間接證據，其為訴訟上之證明，須於
    通常一般人均不致有所懷疑，而得確信其為真實之程度者，
    始得據為有罪之認定，倘其證明尚未達於此一程度，而有合
    理之懷疑存在時，事實審法院已就其心證上理由予以闡述，
    敘明其無從為有罪之確信，因而為無罪之判決，尚不得任意
    指為違法，此有最高法院82年度臺上字第163 號判決、76年
    度臺上字第4986號、30年度上字第816 號等判例意旨可資參
    照。又刑事訴訟法第161 條已於91年2 月8 日修正公布，修
    正後同條第1 項規定：檢察官就被告犯罪事實，應負舉證責
    任，並指出證明之方法。因此，檢察官對於起訴之犯罪事實
    ，應負提出證據及說服之實質舉證責任。倘其所提出之證據
    ，不足為被告有罪之積極證明，或其闡明之證明方法，無從
    說服法官以形成被告有罪之心證，基於無罪推定之原則，自
    應為被告無罪判決之諭知，最高法院92年度臺上字第128 號
    亦著有判例可為參照。再犯罪事實應依證據認定之，為刑事
    訴訟法所明定，故被告否認犯罪事實所持之辯解，縱屬不能
    成立，若非有積極證據足以證明其犯罪行為，不能遽為有罪
    之認定，最高法院30年上字第1831號判例亦足供參照。
三、又按被告以外之人於審判外之言詞或書面陳述，除法律有規
    定者外，不得作為證據。又被告以外之人於審判外之陳述，
    經當事人於審判程序同意作為證據，法院審酌該言詞陳述或
    書面陳述作成時之情況，認為適當者，亦得為證據。當事人
    、代理人或辯護人於法院調查證據時，知有第159 條第1 項
    不得為證據之情形，而未於言詞辯論終結前聲明異議者，視
    為有前項之同意，刑事訴訟法第159 條第1 項及第159 條之
    5 分別定有明文。查告訴人丙○○○、丁○○於偵查中之指
    述，雖不合刑事訴訟法第159 條之2 、第159 條之3 有關傳
    聞法則例外之要件，惟公訴人及被告2 人就前開審判外之言
    詞陳述，均業於本院準備程序中表示對於證據能力沒有意見
    ，同意做為證據，迄至本案言詞辯論終結前亦未聲明異議，
    本院審酌該等言詞陳述作成之情況，核無違法取證及證明力
    明顯過低之瑕疵，亦認為以之作為證據為適當，故依諸上開
    規定，前揭告訴人丙○○○、丁○○於偵查中之指述，均具
    有證據能力，合先敘明。
四、再按被告以外之人於偵查中向檢察官所為之陳述，除顯有不
    可信之情況者外，得為證據，刑事訴訟法第159 條之1 第2
    項亦有明文。所謂不可信性情況，法院應審酌被告以外之人
    於陳述時之外在環境及情況，例如：陳述時之心理狀況、有
    無受到外力干擾等，以為判斷是否有形式上顯然不可採信之
    依據。查證人林鑾嬌於檢察官偵查時，係以證人之身份陳述
    ，其後並經告以具結義務及偽證處罰，命證人朗讀結文後具
    結，係於負擔偽證罪之處罰心理下證述，並以具結擔保其供
    述之真實性，又無受其他不當外力干擾之情形，是上開證人
    林鑾嬌於偵查中在檢察官面前具結所為之證述，查無顯然不
    可信之情況，依上開刑事訴訟法第15 9條之1 第2 項規定，
    自得為證據。
五、本件公訴人認為被告乙○○、甲○○共同涉犯刑法之詐欺取
    財罪，無非係以告訴人丙○○○、丁○○分別於偵查及本院
    審理時指證被告乙○○等人隱瞞所出售之4 個停車位已設定
    抵押權而尚未塗銷之事實，且證人即土地代書林鑾嬌於偵查
    中證稱並不知悉該停車位已設定抵押權，亦未告知告訴人該
    停車位有設定抵押權一情，而被告乙○○、甲○○自始供承
    確有出售已設定抵押權之4 個停車位予告訴人，惟出售停車
    位後僅有將部分價金清償貸款，尚未塗銷抵押權之情事；此
    外，復有臺北縣中和地政事務所建物所有權狀影本、土地所
    有權狀影本、車位買賣契約書影本、土地登記申請書影本、
    土地建築改良物買賣所有權移轉契約書影本、土地銀行永和
    分行98年1 月7 日永催字第0980000003號函附授信申請書、
    不動產買賣契約書、土地及建物所有權狀、土地及建物登記
    謄本、客戶往來明細查詢等被告甲○○申辦貸款之相關資料
    影本、98年11月18日永放字第0980000433號函及所附他項權
    利證明書、客戶往來明細查詢、借據、土地建築改良物他項
    權利變更契約書、抵押權設定契約書、放款利息收據各1 份
    及土地銀行民事聲請狀、臺灣板橋地方法院簡易庭97年度拍
    字第649 號民事裁定、臺灣板橋地方法院簡易庭通知等影本
    附卷可稽為主要論據。
六、訊據被告乙○○、甲○○固不否認有出售上開房地持分及附
    屬停車位4 個予告訴人丙○○○、丁○○，且該房地持分及
    附屬停車位4 個業已設定抵押權而仍未塗銷之事實，惟堅決
    否認有何詐欺取財之犯行，被告乙○○辯稱：伊沒有隱瞞該
    些車位有設定抵押權，當時是正常的買賣行為，且是告訴人
    主動找伊說要投資買車位，伊有跟丁○○說車位有設定抵押
    權等語；被告甲○○則辯稱：本件車位買賣契約不是伊簽名
    、蓋章，伊都委託乙○○處理，伊從頭到尾都沒有碰到告訴
    人等語。經查：
（一）證人即告訴人丁○○於偵查中及本院審理時均一致明確指
      證：在接洽過程中，乙○○從來沒有說過車位有設定抵押
      權，直到收到銀行要拍賣的通知，才知道車位有設定抵押
      權等語，核與告訴人丙○○○於偵查中指述：伊等係在收
      到法院通知才知道車位已經被設定抵押權等語相符，再參
      諸被告乙○○於偵查中原一再堅稱：伊在賣車位時，有告
      知丁○○該車位有設定抵押權云云，惟其後又改稱：「（
      檢察官問：整個洽談買賣過程中，有無告知告訴人，車位
      有設定給土地銀行？）我不記得，應該會講，因為時間太
      久了。」云云，先後說法反覆不一，顯然有所保留，難以
      輕信，相較而言，自應以告訴人丁○○、丙○○○上開指
      述為可採，是被告乙○○於出售該房地持分及所附屬停車
      位4 個予告訴人丁○○之時，確有未告知該停車位已有設
      定抵押權之事實，應堪予認定，核先敘明。
（二）其次，證人即告訴人丁○○於本院審理時已具結證稱：「
      （檢察官問：有無問乙○○車位有無抵押權？）沒有。且
      我也不知道，乙○○只有說可拿車位去貸款，不用全部都
      拿現金，我沒有跟乙○○談貸款的事情，因為我有現金，
      剛好可以買四個車位。」等語，由此可知，告訴人丁○○
      於買賣該房地持分及附屬停車位之時，並未針對有無設定
      抵押權一事特別詢問被告乙○○，而被告乙○○亦未主動
      表示該停車位已有設定抵押權之積極作為，然由被告乙○○於接洽買賣之時，曾主動表示告訴人丁○○如有資金不
      足問題，可將停車位持向銀行辦理貸款之一事可知，被告
      乙○○顯然未刻意隱瞞該停車位已設定抵押權擔保他筆貸
      款之事實，否則告訴人丁○○經由辦理該房地持分及所屬
      停車位抵押貸款之過程，應可立即知悉先前已有設定抵押
      權之事實，被告乙○○若存心隱瞞，豈有可能輕易「透露
      」可將停車位辦理抵押權貸款一事？是被告乙○○至多僅
      係「漏未」告知該停車位已有設定抵押權之事實，尚難進
      一步認定有隱瞞該停車位已設定抵押權之施用詐術行為。
（三）再者，證人即告訴人丁○○於本院審理時已明確具結證稱
      ：「（檢察官問：當時乙○○如何跟你說？）他只是說壹
      個車位80萬元，有帶我去看車位的狀況，他說有四個車位
      沒有賣出去，我剛好身上有錢，我比較一下覺得價錢還好
      ，我認為車位不會增加，人會增加，這是可以投資的。」
      、「（檢察官問：為何認為80萬元值得投資？）因為這個
      車位位於樂華夜市對面的大樓裡面，進入地下室是坡道，
      有上下兩層，前後各可以停兩台車，高度也夠。」、「（
      檢察官問：80萬元於該區是否有比較貴？）我是高雄人，
      我詢問的對象也是高雄人，仲介是說80萬元可以買。我認
      為地點不錯。」、「（審判長問：你是否有針對價格殺價
      ？）沒有。我認為地點不錯，且我在國外待很久，仲介也
      說可以投資，我知道台北車位很貴，我相信買車位是好的
      投資。」、「（審判長問：當時乙○○是否有鼓吹你買車
      位？）他沒有這樣說，是我自己想說要留在臺灣，定存又
      沒有什麼利息，認為這是壹個機會。」等語，且經檢察官
      於偵查中向房屋仲介業者函詢案發當時即91年間永和地區
      停車位成交行情之結果，斯時該地區之每個停車位尚可達
      120萬元之價格，亦有永慶房屋仲介股份有限公司97年6月
      6日永慶總97字第420號函1份在卷可稽，由是可見，告訴
      人丁○○不僅係主動聯絡被告乙○○欲購買停車位，此間
      亦曾向其他仲介業者詢價，認為價格合理，乃為個人投資
      之目的而決定購入，被告乙○○從未積極進行遊說推銷，
      同時被告乙○○等人出售該4個停車位予告訴人丁○○之
      單價，亦明顯低於當時之一般成交行情價，如此則被告乙○○等人於主觀上是否有刻意隱瞞該停車位仍有抵押權未
      塗銷，藉以獲取不當價差之不法所有意圖，誠值懷疑。
（四）另被告乙○○於91年4 月19日將已設定抵押權之該房地持
      分及附屬停車位4 個出售予告訴人丁○○之後，仍繼續向
      銀行繳付貸款，直至97年間因延遲繳款而轉入催收款項，
      並由債權人即臺灣土地銀行和分行向法院聲請拍賣抵押物
      （包括被告乙○○移轉所有權予告訴人之房地持分及附屬
      停車位4 個在內），惟隨即業於97年3 月14日與臺灣土地
      銀行永和分行達成協議，承諾自97年3 月起分60期還清貸
      款，目前仍在協議分期繳款履約中，尚未進行強制執行一
      節，除為告訴人丁○○到庭所是認之外，並有分期協議申
      請書暨切結書影本及臺灣土地銀行和分行98年11月18日永
      放字第0980000433號函各1 份附卷可參，試問設若被告乙○○等人有意誘使告訴人購買已有抵押權設定之停車位，
      事後再任由告訴人購入之該停車位隨同所附屬之房地持分
      一併遭銀行查封拍賣，以遂行其詐欺之目的，則何以未於
      案發後隨即將所有房地持分及附屬車位加以變賣，並於取
      得賣得款項後捲款潛逃，反而願意持續繳付銀行貸款至今
      ？
（五）況且，證人即告訴人丁○○於本院審理時已證稱：「（受
      命法官問：是否知道你在該大樓的建物也有持分？）合約
      書有寫，我是簽約時才知道。」、「（受命法官問：所以
      你知道乙○○不是單純賣車位？）簽約時我才知道登記的
      狀況，因為車位有土地，車位要附帶在辦公室才可以買賣
      ，乙○○有跟我說。」、「（受命法官問：你當時有無想
      到辦公室可能有抵押？）因為我們南部都是透天的，我沒
      有想這麼多。且我永和的房子也是有貸款慢慢繳的。我就
      是為了不想回去加拿大，所以才沒有想這麼多。」等語，
      ；告訴人丙○○○偵查中亦明確指證：伊買的車位沒有獨
      立產權，是土地與建物部分共同持分，再跟其他共有人訂
      立分管契約等語，顯見告訴人丁○○、丙○○○對於被告
      乙○○所謂「出售停車位」一事，實際上係以一併移轉該
      停車位所在大樓區分所有建物及土地應有部分之方式，始
      能隨同移轉附屬於該房地之停車位所有權，知之甚詳，再
      參酌告訴人丁○○上開所述可知，其先前並非毫無為購入
      房地而辦理抵押權貸款之經驗，衡情應可輕易認知其等向
      被告乙○○等人所買入之房地「持分」（即應有部分）及
      附屬停車位上仍存有抵押權之事實，則告訴人丁○○、丙○○○是否確因被告乙○○未告知該房地持分及所附屬停
      車位仍設有抵押權未塗銷之事實，以致陷於錯誤，進而向
      被告乙○○買入該房地持分及所附屬停車位4 個，要非全
      然無疑。
（六）此外，證人即告訴人丁○○於偵查中已證稱：接洽過程中
      ，甲○○沒有與伊接觸，都是乙○○與之接洽而已等語；
      嗣於本院審理時亦進一步具結稱證：「（檢察官問：是否
      有見過甲○○？）沒有。」、「（審判長問：整個洽談過
      程中，有無見過甲○○？）沒有。」、「（審判長問：甲○○是否有與你電話聯絡過？）沒有。我都是與乙○○聯
      絡，他說多少錢，我就拿現金到乙○○的辦公室，交款時
      對方都有簽名，也有給我四本合約書。」、「（受命法官
      問簽約時甲○○有無在場？）沒有。」、「（受命法官問
      ：契約上甲○○的姓名及印章是何人所為？）應該是乙○○幫甲○○蓋的。」等語，核與被告乙○○於偵查中供稱
      ：當初與告訴人接洽的人是伊，甲○○並沒有出面，甲○○只是名義登記人而已，她只是與伊合資投資，整個過程
      都是由伊在處理，且伊在接洽買賣過程中並沒有告知她，
      只有在賣掉要過戶時有通知她，她再把印章拿給伊蓋等語
      大致相符，足認被告甲○○辯稱：本件車位買賣契約伊
      都委託乙○○處理，伊從頭到尾都沒有碰到告訴人等語，
      堪予採信，是被告甲○○本身並未有實際參與本件被告乙○○出售該停車位予告訴人之行為，核其所為自無成立刑
      法詐欺罪之餘地甚明。
（七）至卷附臺北縣中和地政事務所建物所有權狀影本、土地所
      有權狀影本、車位買賣契約書影本、土地登記申請書影本
      、土地建築改良物買賣所有權移轉契約書影本、土地銀行
      永和分行98年1 月7 日永催字第0980000003號函附授信申
      請書、不動產買賣契約書、土地及建物所有權狀、土地及
      建物登記謄本、客戶往來明細查詢等被告甲○○申辦貸款
      之相關資料影本、98年11月18日永放字第0980 000433 號
      函及所附他項權利證明書、客戶往來明細查詢、借據、土
      地建築改良物他項權利變更契約書、抵押權設定契約書、
      放款利息收據各1 份及土地銀行民事聲請狀、臺灣板橋地
      方法院簡易庭97年度拍字第649 號民事裁定、臺灣板橋地
      方法院簡易庭通知等影本，至多僅能證明被告乙○○、甲○○確有出售上開房地持分及附屬停車位4個予告訴人丙○○○、丁○○，且該房地持分及附屬停車位4個業已設
      定抵押權之事實，尚無從進一步認定被告乙○○、甲○○
      於上開買賣停車位之過程中有何施用詐術，致使告訴人丁○○、丙○○○陷於錯誤之詐欺取財犯行。
七、綜上諸情參互以析，被告乙○○辯稱其於出售該房地持分及
    附屬停車位4 個時有告知已有設定抵押權之事實，雖不足採
    信，惟因（一）被告乙○○於接洽買賣之時，曾主動表示向
    告訴人丁○○表示如有資金不足問題，可將停車位持向銀行
    辦理「貸款」，顯見被告乙○○並無「刻意隱瞞」該停車位
    已設定抵押權擔保他筆貸款之事實；（二）案發當時係告訴
    人丁○○主動聯絡被告乙○○欲購買停車位，此間告訴人丁○○亦曾進行詢價，乃為個人投資之目的而決定購入，被告
    乙○○並未積極從事推銷，而被告乙○○等人出售該4 個停
    車位予告訴人丁○○之單價，亦明顯低於當時一般成交行情
    價，尚難認被告乙○○等人於主觀上存有賺取價差之不法所
    有意圖；（三）被告乙○○等人出售該房地持分及附屬停車
    位4 個予告訴人丁○○之後，仍繼續向銀行繳付貸款，此間
    於97年間始因有延遲繳款之情形，經債權人銀行向法院聲請
    拍賣，惟隨即於97年3 月14日與臺灣土地銀行永和分行達成
    協議，承諾自97年3 月起分60期還清貸款，目前仍在協議分
    期繳款履約中，尚未進行強制執行，堪信被告乙○○自始無
    詐騙告訴人後捲款潛逃之詐欺犯意，否則何需如此？（四）
    告訴人丁○○、丙○○○對於被告乙○○等人所謂「出售停
    車位」一事，實際上係以一併移轉該停車位所在大樓區分所
    有建物及土地應有部分之方式，始能隨同移轉附屬於該房地
    之停車位所有權，知之甚詳，且其等先前並非毫無為購入房
    屋而辦理抵押權貸款之經驗，應可輕易認知其等向被告乙○○等人所買入之房地持分及所附屬停車位上仍存有抵押權之
    事實，難認告訴人丁○○、丙○○○有何陷於錯誤之可言。
    （五）被告甲○○本身確未有實際參與本件被告乙○○出售
    該停車位予告訴人丁○○之行為，核其所為自無成立刑法詐
    欺罪之餘地，甚為顯然。準此，則被告乙○○、甲○○所為
    核與刑法詐欺取財罪之構成要件尚有未合，公訴人所舉事證
    無從說服本院確信被告2 人犯有刑法第339 條第1 項之詐欺
    犯罪已臻真實之程度，而應認尚有合理性之懷疑存在。此外
    ，本院復查無其他積極證據足認被告2 人涉有公訴意旨所指
    詐欺犯行，則揆諸前揭之說明，本件核屬不能證明被告2 人
    犯罪，即應為其等均無罪之諭知，以昭慎重。
據上論斷，應依刑事訴訟法第301條第1項，判決如主文。
本案經檢察官張瑞玲到庭執行職務。
中    華    民    國    99    年    6     月    7     日
                         刑事第十八庭
                               審判長  法  官  汪怡君
                                       法  官  楊筑婷
                                       法  官  楊仲農
上列正本證明與原本無異。
如對本判決不服，應於送達後10日內，向本院提出上訴狀（應抄
附繕本）
                                       書記官  陳香君
中    華    民    國    99    年    6     月    9     日

司法院資訊處製作；財團法人民間司法改革基金會備份。
